【裁判字號】    99,抗,266
【裁判日期】    990929
【裁判案由】    侵權行為損害賠償
【裁判全文】
臺灣高等法院高雄分院民事裁定           99年度抗字第266號
抗  告  人  乙○○
相  對  人  甲○○
上列抗告人與相對人間侵權行為損害賠償事件，對於民國99年9
月3 日臺灣高雄地方法院98年度訴字第2217號裁定，提起抗告，
本院裁定如下：
    主  文
原裁定廢棄。
抗告訴訟費用由抗告人負擔。
    理  由
一、本件抗告人於原法院聲請及抗告意旨略以：伊與相對人間之
    損害賠償事件，經原法院定於民國99年2 月25日下午3 時10
    分在民事第3 法庭開庭，但因伊之訴訟代理人洪條根律師在
    臺灣高雄地方法院檢察署（下稱高雄地檢署）有99年度偵字
    第4382號偽造文書案件，係定於同日下午2 時50分開庭，而
    該偵查案件延至下午3 時10分仍尚未開庭，洪律師乃於下午
    3 時10分先至原法院民事庭報到，但因本件屆時尚未能開庭
    ，洪律師於等侯至3 時30分許，因尚須至高雄地檢署開庭，
    且不便干擾法官開庭，乃向庭務員陳明其須至高雄地檢署第
    7 偵查庭開庭，請庭務員如輪到本件開庭時即通知其前來開
    庭。然洪律師於偵查庭中均未接獲任何通知，待開完偵查庭
    於同日下午3 時51分56秒趕至民事第3 法庭時，承審法官即
    告知對造律師已拒絕辯論而視為合意停止訴訟程序，並改於
    99年4 月13日下午2 時30分續行言詞辯論。又99年4 月13日
    下午2 時30分之庭期，法官雖準時開庭，但因洪律師未到庭
    ，經請庭務員廣播仍未到庭，即因對造律師拒絕辯論而視為
    撤回。但本件於99年2 月25日之庭期，法官遲誤41分鐘始開
    庭，且未通知已報到而在偵查庭開庭之洪律師，自不得認洪
    律師係無正當理由而遲誤言詞辯論期日，即不符合視為撤回
    之要件，爰聲請續行訴訟。詎原法院仍以洪律師於點呼開庭
    時並未到場，即屬遲誤言詞辯論期日而視為合意停止訴程序
    ，明顯忽略法院本身亦有延遲庭期，且認洪律師並非無正當
    理由，應有不當，爰請求廢棄原裁定，並准予續行訴訟等語
    。
二、按當事人於辯論期日到場不為辯論者，視同不到場，民事訴
    訟法第387 條定有明文。又當事人兩造無正當理由遲誤言詞
    辯論期日者，除別有規定外，視為合意停止訴訟程序。但法
    院於認為必要時，得依職權續行訴訟，如無正當理由，兩造
    仍遲誤不到者，視為撤回其訴或上訴，亦為民事訴訟法第19
    1 條所明定。則所謂遲誤言詞辯論期日而視為合意停止訴訟
    程序，係以當事人無正當理由為其必要條件，若當事人有正
    當理由，縱有遲誤該期日，亦不得視為合意停止。又當事人
    是否有正當理由，應從該次庭期之開庭整體主客觀情狀為審
    酌，若全屬可歸責該不到場當事人之事由時，固可認無正當
    理由；而若非全可歸責於當事人時，尚難認已符合該要件，
    以維當事人在訴訟法上之權益。
三、經查，本件抗告人與相對人間損害賠償事件，原定於99年2
    月25日下午3 時10分開庭，依同日庭期表所示，審理之案件
    為：
    (1)2 時27分之除權案件（99除107 ）。
    (2)2 時28分之除權案件（99除84）。
    (3)2 時30分之損害賠償案件（98訴2210）。
    (4)2 時50分之塗銷移轉登記案件（98訴1700）。
    (5)3 時10分之本件（98訴2217）。
    (6)3 時30分之交還土地案件（98訴2234）。
    (7)3 時50分之遷讓房屋案件（98訴2272）。
    而依該次庭期之錄音資料所示，實際審理情形為：
    (1)2 時25分開除權案件（99除84）。
    (2)2 時27分開損害賠償案件（98訴2210）。
    (3)3 時21分開除權案件（99除107 ）。
    (4)3 時22分開塗銷移轉登記案件（98訴1700）。
    (5)3 時46分開遷讓房屋案件（98訴2272）。
    (6)3 時51分開本件。
四、依上開庭期及實際開庭時間所示，原排定應於3 時10分審理
    之本件，其順序係在「99除107 」、「99除84」、「98訴22
    10」及「98訴1700」之後，而「98訴1700」之開庭完畢時間
    為3 時46分左右，則開始審理本件之時間已較原定時間延後
    約36分鐘，雖承審法官因洪律師有報到且告知庭務員在高雄
    地檢署開庭而未到，故經徵得相對人律師之同意而先開次一
    順序之「98訴2272」，並開至3 時50分許結束，但因此時洪
    律師仍未到庭，故而依相對人律師之拒絕辯論而宣示視為合
    意停止訴訟及改期（見該次言詞辯論筆錄及報到單），且於
    洪律師於約3 時53分到場時，告知上開視為合意停止及改期
    之情事（見該言詞辯論筆錄）。但從上述本件審理之實際過
    程觀之，洪律師於原法院所定3 時10分之期日確有到場報到
    ，並有告知庭務員其在高雄地檢署有2 時50分之偵查庭待開
    ，請庭務員代為轉知（此部分亦有該偵查案件之傳票及委任
    狀影本在卷可憑），僅因本件尚未開始審理，又因偵查庭已
    須開庭，故先前往高雄地檢署開庭，但其既已向庭務員報到
    並為告知，自可經由庭務員之連絡而及時趕回，縱未能及時
    趕回，但因洪律師已先行報到，本件審理又並非按原定時間
    開庭而有延後36分之情形，參以本件實際開庭時間為3 時51
    分，而洪律師到庭時間應為3 時53分以前（據其表示為3 時
    51分56秒），故該次期日之遲誤亦難認全屬可歸責於洪律師
    。就此而言，洪律師之遲誤到場應非全無正當理由，若認仍
    應發生遲誤期日之視為合意停止訴訟程序之效果，尚屬過苛
    （但若能事先聲請改期或委任複代理人到場或由當事人本人
    行到庭，均可避免空轉庭期之困擾，且此亦為訴訟代理人在
    訴法上為免延滯訴訟而應盡之義務）。故抗告人主張99年2
    月25日之庭期，尚不發生視為合意停止訴訟程序之效力，應
    可採信。又洪律師就99年4 月13日之言詞辯論期日部分，確
    有未依所定期日到場，為抗告人所不爭執，此部分確應發生
    遲誤言詞辯論期日之效果。但因99年2 月25日之期日並不發
    生合意停止訴訟程序之效果，已如前述，故單單遲誤99年4
    月13日之期日，尚難認已符合視為撤回訴訟之要件。故抗告
    人聲請續行訴訟程序，應屬有據。
五、原裁定雖以「期日，以朗讀案由為始。」為民事訴訟法第15
    8 條所規定。故當事人是否到庭，應以法庭朗讀案由點呼當
    事人為準，必以點呼時到庭，始得謂未遲誤期日。否則，縱
    已報到，但報到後，離去辦理其他事情，致點呼時不在場，
    自難謂非屬遲誤言詞辯論期日，而洪律師須至高雄地檢署開
    庭之情形，在只告知庭務員，並未向法院請假並獲得允許始
    離開，依最高法院28年上字第501 號判例意旨，仍應於原定
    期日到場，否則仍應認為係無正當理由遲誤言詞辯論期日為
    駁回之依據。但法院審理案件應給予當事人相當之信任，此
    項信任在訴訟程序上即以合理之開庭時間為始，故當事人信
    任法院所定之開庭時間而到庭報到後，若法院於審理案件時
    ，因案件之性質或臨時之其他情事（如因訊問證人），致無
    法依原定時間開庭時，因非屬可歸責於該當事人之事由所致
    ，自不宜逕將此遲誤之不利效果逕歸由該當事人承擔。否則
    ，在訴訟程序之合理期待及當事人之信賴上，均難認屬適當
    。故縱當事人於實際點呼時並未在場，亦宜斟酌其不在場之
    原因，妥為適用「正當理由」之要件，而非單以點呼時是否
    在場為認定有無遲誤期日之唯一考量。本院經再三斟酌後，
    認本件情事，並非可完全歸責於洪律師，已如前述，故尚不
    應發生合意停止訴訟之效果。至上開最高法院判例意旨係在
    闡述經合法傳喚之當事人，雖聲請變期日，但在未經法院准
    許前，仍有依原定期日到場之義務，否則，即得准為一造辯
    論判決。依其所依據之原因事實，係指有聲請變更期未經准
    許前之效果，與本件洪律師有報到僅且開庭時間因故延後所
    生情形，並非完全相同，故尚難援引適用，併予說明。
六、綜上所述，本件因99年2 月25日之期日並不發生合意停止訴
    訟程序之效力，縱抗告人有遲誤99年4 月13日期日情事，仍
    不符合視為撤回之要件。抗告人聲請續行訴訟，即屬有據，
    應予准許。原裁定駁回其請求，尚有未洽。抗告意旨指摘原
    裁定不當，求予廢棄，為有理由，應由本院予以廢棄，並由
    原法院續行審理。另本件抗告費部分，本院經斟酌本件續行
    訴訟之聲請，與相對人並無任何關連，故由抗告人負擔，併
    予說明。
七、據上論結：本件抗告為有理由，依民事訴訟法第495 條之1
    、第492 條、第95條、第82條，裁定如主文。
中    華    民    國    99    年    9     月    29    日
                            民事第一庭
                                審判長法官  黃金石
                                法      官  林健彥
                                法      官  林紀元
以上正本證明與原本無異。
本件不得再抗告。
中    華    民    國    99    年    9     月    29    日
                                書  記  官  吳華榮

司法院資訊處製作；財團法人民間司法改革基金會備份。
